【裁判字號】    99,訴,82
【裁判日期】    990630
【裁判案由】    不當得利等
【裁判全文】
臺灣臺東地方法院民事判決                99年度訴字第82號
原      告  甲○○○
訴訟代理人  丙○○
被      告  乙○○
上列當事人間請求不當得利等事件，本院於民國99年6月30日言
詞辯論終結，判決如下：
    主  文
原告之訴駁回。
訴訟費用新臺幣陸仟陸佰壹拾元，由原告負擔。
    事實及理由
壹、原告主張：
  一、坐落臺東縣太麻里鄉○○段697地號土地為原告所有，被
      告無正當權源，在上開土地上，建築如臺東縣太麻里鄉地
      政事務所於民國98年10月22日所製之土地複丈成果圖｛見
      本院卷（下同）第5頁｝所示紅色標記部分（面積4.8平方
      公尺，下稱系爭土地）之同段54建號建物（門牌號碼為：
      臺東縣太麻里鄉大王41之3號，下稱系爭建物），爰依民
      法第767條第1項中段、前段之規定，請求被告應拆除系爭
      建物，將無權占用之系爭土地返還原告。
  二、坐落臺東縣太麻里鄉○○段726（263.59平方公尺，下稱
      系爭726土地）、727（面積186.77平方公尺，下稱727土
      地）地號土地，原為訴外人古金妹（即原告之婆婆、被告
      之母）所有，而被告卻監守自盜，竟以偽造文書、背信、
      詐欺等手段，違反古金妹之指示，將系爭726土地、系爭
      727土地均以贈與為原因，分別移轉所有權登記在訴外人
      古朝陽（即古金妹之長子）、被告（即古金妹之3子）之
      名下，而古朝雄（即原告之亡夫、古金妹之次子）原應取
      得上開土地權利之3分之1，卻分文未得。故被告取得原應
      歸屬於古朝雄所有之前揭土地3分之權利，即屬不當得利
      ，故被告應將該土地3分之1之權利（即面積：150.12平方
      公尺，計算方式：系爭726、727土地合計面積450.36平方
      公3人），移轉所有權登記給原告，爰依不當得利之法
      律關係，訴請被告應將系爭726、727土地合計面積中之15
      0.12平方公尺移轉登記給原告。
  三、並聲明求為判決：(一)被告應將系爭建物拆除，將系爭土地
      返還原告。(二)被告應將系爭726、727土地合計面積中之15
      0.12平方公尺移轉登記給原告｛見本院卷（下同）第86頁
      至第87頁｝。
貳、被告則以：
  一、系爭建物非被告所有，原告請求拆屋還地並無理由。
  二、系爭726土地為訴外人古朝陽因受古金妹之贈與而取得，
      與被告無涉。又被告係因受古金妹之贈與，而取得系爭
      727土地，並非不當得利。且被告受古金妹贈與系爭727土
      地，並於72年間為所有權之登記，迄今逾20年，應有消滅
      時效之適用，且原告對前揭贈與若有爭議，本應在古金妹
      死亡前提出，豈可在其死亡後10餘年始為爭議。
  三、並聲明求為判決：駁回原告之訴（第87頁）。
參、下列事實為兩造所不爭執（第87頁至第89頁），自應堪信為
    真實，本院爰逕採為辯論及判決之基礎。
  一、依原告所提及本院依職權所調閱列印時間為99年6月29日
      之坐落臺東縣太麻里鄉○○段697地號土地登記謄本所示
      ，原告與訴外人徐悅治對該土地之應有部分均為2分之1（
      第61頁：該土地登記謄本）。
  二、古朝陽、古朝雄（即為原告之亡夫，於71年2月間死亡）
      、被告，分別古金妹之長子、次子、3子。依照查詢之謄
      本資料所示，古金妹於88年12月9日死亡、古清造（即古
      金妹之亡夫）於88年12月9日死亡（第17頁、第64頁至第
      66頁、第82頁：戶籍、除戶謄本）。
    (一)坐落臺東縣太麻里鄉○○段726地號土地（即系爭726土地
      ）現登記為古朝陽所有，該土地原為古金妹所有，於77年
      12月29日以贈與為原因，於78年2月20日為移轉所有權登
      記予古朝陽（第21頁：該土地登記謄本）。原告就系爭72
      6土地之糾紛，業與古朝陽達成協議（第28頁：本院於99
      年5月26日本院公務電話紀錄）。
    (二)坐落同段727地號土地（即系爭727土地）現登記為被告所
      有，該土地原為古金妹所有，於77年12月1日以贈與為原
      因，於72年1月21日為移轉所有權登記（第18頁：該土地
      登記謄本）。
    (三)按「遺產繼承人，除配偶外，依左列順序定之：一、直系
      血親卑親屬。二、父母。三、兄弟姊妹。四、祖父母。」
      （民法第1138條）、「第1138條所定第一順序之繼承人，
      有於繼承開始前死亡或喪失繼承權者，由其直系血親卑親
      屬代位繼承其應繼分。」（民法第1140條）、「請求權，
      因十五年間不行使而消滅。」（民法第125條）。
  三、(一)原告曾以：被告明知應將臺東縣太麻里鄉○○段697、7
      26、727地號土地分配予原告，竟基於意圖為自己或第三
      人不法利益及行使偽造私文書之犯意，先於63年間偽造同
      段697地號土地之買賣文件，將前開土地之所有權由古金
      妹移轉登記為原告及徐悅治應有部分各2分之1。復於71年
      間偽造同段727地號土地之贈與文件，並於72年間以贈與
      為由，將前開土地之所有權由古金妹移轉登記為被告所有
      。更於77年間偽造同段726地號土地之贈與文件，並於78
      年間以贈與為由，將前開土地之所有權由古金妹移轉登記
      為古朝陽所有，因認被告涉犯刑法背信、行使偽造私文書
      罪嫌，而向臺東地方法院檢察署（下稱臺東地檢署）提起
      告訴。嗣經該署以追訴權時效完成，於98年7月23日以98
      年度偵字第1297號不起訴處分。(二)嗣被告認為：原告向臺
      東地檢署所提98年度偵字第1297號案件，犯有誣告罪嫌，
      而對原告提起誣告之告訴，經該署認原告犯罪嫌疑不足，
      於98年12月28日以98年度偵字第2049號為不起訴處分。(三)
      另原告認：被告之系爭建物，有竊佔原告坐落太麻里鄉○
      ○段697地號土地（係指位置同本件之系爭土地）之嫌，
      而提起竊佔之告訴，經該署囑託地政機關測量結果，認定
      雙方有爭執區位之鐵皮、磚塊，均坐落在被告所有同段
      696號土地範圍內，被告並無越界佔用原告所有同地段
      697號土地情事，而認定原告犯罪嫌疑不足，於99年2月22
      日以98年度偵字第2134號為不起訴處分（第71頁至第75頁
      ：該不起訴處分書）。
  四、兩造對卷內資料之形式真正，均不爭執。本件證據資料既
      已充足，請無庸再傳訊證人，請法院依卷內證據資料而為
      判斷。
肆、本件經兩造同意行集中審理，並協議、整理限縮爭點為（第
    89頁）：
  一、原告依民法第767條中段、前段所有權人物上請求權之法
      律關係，請求被告拆除系爭建物、返還系爭土地，有無理
      由？
  二、原告依不當得利之法律關係，請求被告應將系爭726、727
      土地合計面積中之150.12平方公尺移轉登記給原告，有無
      理由？
伍、得心證之理由：
  一、次按「各共有人對於第三人，得就共有物之全部為本於所
      有權之請求。但回復共有物之請求，僅得為共有人全體之
      利益為之。」民法第821條定有明文。另「各共有人對於
      無權占有或侵奪共有物者，請求返還共有物之訴，依民法
      第821條但書之規定，應求為命被告向共有人全體返還共
      有物之判決，其請求僅向自己返還者，應將其訴駁回。」
      （最高法院37年上字第6703號判例意旨參照）。經查：
    (一)原告與徐悅治對系爭土地為共有關係、應有部分均為2分
      之1（第61頁：該地號土地登記謄本），據此，揆諸前揭
      規定，原告應聲明求為命被告向共有人全體返還系爭土地
      ，惟原告卻僅請求向自己返還系爭土地，核與前揭規定未
      符，自應駁回甚明。
    (二)另按所有人對於無權占有其所有物者，得請求返還之，對
      於妨害其所有權者，得請求除去之，民法第767條第1項中
      段、前段復有明文。又必須原告有受判決之法律上之利益
      ，法院始有保護其權利之必要，應為灼然。惟查：占有系
      爭土地之系爭建物為訴外人古政宏所有（第63頁：該建物
      登記謄本），據此，被告並非系爭土地之占有人，職是，
      原告對被告請求拆屋還地，並無理由甚明。
  二、按「無法律上之原因而受利益，致他人受損害者，應返還
      其利益。」，民法第179條前段定有明文。另「當事人主
      張有利於己之事實者，就其事實有舉證之責任。」，民事
      訴訟法第277條本文定有明文。經查：
    (一)古朝陽因受古金妹之贈與，於78年2月20日取得系爭726土
      地之所有權登記（第21頁：該地號登記謄本）。而被告暨
      抗辯古朝陽取得該土地之所有權與其無涉等情，另原告復
      未就：古朝陽因自古金妹之贈與，而取得該土地之所有權
      ，係如何使被告受有不當得利、致原告受有損害乙節，舉
      證以實其說之情形下，故尚難認原告之主張為真實。
    (二)被告因受古金妹之贈與，於72年1月21日取得系爭727土地
      之所有權登記（第21頁：該地號登記謄本）。而系爭726
      、727土地先後業於78年、71年為移轉所有權登記予古朝
      陽、被告，則按諸經驗法則，若被告果有以偽造文書、致
      取得前揭土地所有權登記之行為，則至古金妹迄88年過世
      止，在長達10餘年間，豈有不被發現之理。參諸原告雖曾
      以：被告因有涉犯刑法背信、行使偽造私文書之罪嫌，而
      取得前揭土地之所有權，經向臺東地檢署提起告訴，嗣經
      該署於98年7月23日以98年度偵字第1297號為不起訴處分
      （第71頁至第72頁：該處分書查詢資料）在案；及原告復
      未就被告自古金妹因贈與而取得該土地所有權，係如何無
      法律上之原因而受利益，致原告受損害乙節，舉證以實其
      說，據此，故尚難逕認原告之主張為真。
    (四)另原告請求被告返還原應由古朝雄取得系爭726、727土地
      3分之1之權利（面積：150.12平方公尺）乙節。查：古朝
      雄（即原告之亡夫、於71年2月間死亡）先於古金妹（88
      年12月9日死亡）而死亡，則縱有得代位繼承古朝雄對古
      金妹遺產應繼分之權利者，依民法第1140條之規定，應係
      古朝雄之之直系血親卑親，而非原告（即古朝雄之配偶）
      甚明。
    (五)再縱認被告因系爭726、727土地先後於78年、71年移轉所
      有權登記予古朝陽、被告，而受有利益之事實為真，惟迄
      原告於99年5月5日（第1頁：蓋有本院收文戳記之民事起
      訴狀）提起本件訴訟時，已罹民法第125條所規定15年之
      消滅時效，被告自得拒絕履行返還所受之利益，應無疑義
      ，故被告抗辯時效消滅，應有理由。
陸、綜上所述：原告依(一)民法第767條第1項中段、前段之法律關
    係，請求被告應拆除系爭建物，將無權占用之系爭土地返還
    原告；(二)爰依不當得利之法律關係，訴請被告應將系爭726
    、727土地合計面積中之150.12平方公尺移轉登記給原告乙
    情，均無理由，應予駁回。
柒、據上論結，本件原告之訴為無理由，依民事訴訟法第78條、
    第87條第1項之規定，判決如主文第1項所示。
中    華    民    國    99    年    6    月    30    日
                  民事庭  法  官  陳兆翔
以上正本，係照原本作成。
如對本判決上訴，須於判決送達後20日內，向本院提出上訴狀。
中    華    民    國    99    年    6    月    30    日
                          書記官  吳明學
計算書：
項        目    金  額（新臺幣）
第一審裁判費    6,610元

司法院資訊處製作；財團法人民間司法改革基金會備份。
